臺灣彰化地方法院員林簡易庭民事判決
109年度員簡字第262號
原      告  康明堂  
被      告  康成    
            蘇茂文  
            康全松  
上  一  人
訴訟代理人  劉嘉堯律師
被      告  康江清  

            康遠東  
            康超    
上列當事人間請求分割共有物事件，本院於民國110年5月4日言
詞辯論終結，判決如下：
    主      文
一、兩造共有坐落彰化縣○○鄉○○段000地號之土地（重測前：彰
    化縣○○鄉○○段0000地號，面積373.39平方公尺，使用分區：
    鄉村區，使用地類別：乙種建築用地），應依如附圖二即彰
    化縣溪湖地政事務所110年1月29日溪測土字第131號土地複
    丈成果圖所示方案分割；其中編號甲部分，面積142.81平方
    公尺，分歸由被告蘇茂文單獨取得；編號乙部分，面積50.3
    1平方公尺，分歸由被告康超單獨取得；編號丙部分，面積5
    8.43平方公尺，分歸由被告康成、康全松、康江清、康遠東
    共同取得，並依附表二所示之應有部分比例維持共有；編號
    丁部分，面積50.31平方公尺，分歸由原告單獨取得；編號
    戊部分，面積71.53平方公尺，分歸由兩造共同取得，並依
    附表一所示之應有部分比例維持共有；另由兩造依附表三所
    示金額互為找補。
二、訴訟費用由兩造依附表一所示訴訟費用負擔之比例負擔。
    事實及理由
一、被告俱經合法通知，除被告康全松以外其餘被告均無正當理
    由未於最後1次言詞辯論期日到場，核無民事訴訟法第386條
    各款所列情形，爰依原告聲請，由其一造辯論而為判決。
二、原告主張：兩造共有坐落彰化縣○○鄉○○段000地號之土地（
    重測前：彰化縣○○鄉○○段0000地號，面積373.39平方公尺，
    使用分區：鄉村區，使用地類別：乙種建築用地，下稱系爭
    土地），各共有人之應有部分如附表一所示，因兩造間無法
    達成分割共識，爰依民法第823條第1項、第824條第2項規定
    ，訴請分割系爭土地，分割方案如附圖一所示。並聲明：兩
    造共有系爭土地，應依如附圖一即彰化縣溪湖地政事務所10
    9年11月9日溪測土字第1705號土地複丈成果圖所示方案分割
    。
三、被告方面：
（一）被告康全松答辯略以：原告所提出之分割方案，會導致系
      爭土地於分割後形成袋地，不利於土地之使用，而被告康
      全松所提出之方案則有規劃道路，使分割後之各土地均有
      臨路，使整體土地之利用價值可以提升等語。並聲明：如
      主文第1項所示。
（二）被告蘇茂文、康遠東於本院民國110年1月19日言詞辯論期
      日陳述略以：同意被告康全松所提出之分割方案等語。
（三）其餘被告則未於言詞辯論期日到場，亦未提出準備書狀作
      何答辯。
四、本院判斷：
（一）原告主張系爭土地為兩造所共有，應有部分比例如附表一
      所示，共有人無不分割之約定，而依系爭土地之使用目的
      ，亦無不能分割之情事，復不能以協議定分割之方法等情
      ，業據其提出土地登記第一類謄本、戶籍謄本、系爭土地
      現況照片等為證（見員簡卷第29至53頁、第57至63頁），
      且為到庭被告所不爭執，其餘被告均已於相當時期受合法
      之通知，而於言詞辯論期日不到場，亦未提出準備書狀或
      證據資料以供本院審酌，是本院依上開調查證據之結果，
      堪信原告此部分主張為真。
（二）按各共有人，除法令另有規定外，得隨時請求分割共有物
      。但因物之使用目的不能分割或契約訂有不分割之期限者
      ，不在此限，民法第823條第1項定有明文。經查，系爭土
      地並無因法令規定或物之使用目的有不能分割之情事，兩
      造亦無不予分割之特約，且兩造就分割方案無法達成協議
      ，則原告依據前揭規定，訴請判決分割系爭土地，應予准
      許。
（三）按法院裁判分割共有物，除應斟酌各共有人之利害關係，
      及共有物之性質外，尚應斟酌共有物之價格，倘共有人中
      有不能按其應有部分受分配，或所受分配之不動產，其價
      格不相當時，法院非不得命以金錢補償之。又共有物之原
      物分割，依民法第825條規定觀之，係各共有人就存在於
      共有物全部之應有部分互相移轉，使各共有人取得各自分
      得部分之單獨所有權。故原物分割而應以金錢為補償者，
      倘分得價值較高及分得價值較低之共有人均為多數時，該
      每一分得價值較高之共有人，即應就其補償金額，對於分
      得價值較低之共有人全體為補償，並依各該短少部分之比
      例，定其給付。分割共有物究以原物分割或變價分割為適
      當，法院應斟酌當事人意願、共有物之使用情形、經濟效
      用及全體共有人之利益等情形而為適當之分割（最高法院
      57年度台上字第2117號、63年度台上字第2680號、85年度
      台上字第2676號、88年度台上字第600號判決意旨參照）
      。是本件應審究者，為系爭土地以何方式分割對全體共有
      人均為公平，且最能發揮土地之經濟效益。經查：
      1.系爭土地面積為373.39平方公尺，其上有被告康全松及
        蘇茂文所有之建物，其分佈情形如附圖三（即彰化縣溪
        湖地政事務所109年4月29日溪測土字第638號土地複丈
        成果圖）所示等情，經本院會同兩造及彰化縣溪湖地政
        事務所人員履勘現場屬實，有本院勘驗筆錄、附圖三、
        現場照片在卷可稽（見員簡卷第109至113頁、第127頁
        ），且為兩造所不爭執，堪予認定。
      2.本院審酌原告所提出之方案（如附圖一，下稱甲案）及
        被告康全松所提出之方案（如附圖二，下稱乙案），兩
        方案均已考量土地之使用現況，且各共有人分配到之土
        地均尚稱方正，其主要差別在於系爭土地上是否留設道
        路，甲案中，系爭土地完全分配予各共有人，乙案則係
        於系爭土地西北側留設3公尺寬之道路。本院審酌倘若
        採取甲案，將造成其餘被告所分得之土地與公路均不相
        鄰而無聯外道路，形成袋地，未來將衍生出通行問題，
        不利於系爭土地上現有建物及系爭土地之利用。反之，
        乙案於系爭土地西北側留有3公尺寬之道路維持由兩造
        依附表一所示應有部分比例共有，使各共有人所分得之
        土地均有與公路相鄰之道路，又被告蘇茂文、康遠東均
        到庭表示同意被告之分割方案，被告康遠東、康江清、
        康成、康全松並同意就分得之部分繼續維持共有，有保
        持共有同意書在卷可憑（見員簡卷第243頁）。綜合上
        情，本院認乙案較符合全體共有人之意願及分割利益之
        均衡，堪稱公平合理，應屬可採。
      3.各共有人分割後取得之土地，因所受分配之不動產區段
        位置及面臨道路不一之狀況，必會產生價值有差異，是
        依前揭規定及判決意旨，自應以金錢補償之。又其補償
        金額，經本院囑託華聲科技不動產估價師事務所鑑定，
        由該事務所估價師估價鑑定，鑑定結果認為分割前後財
        產價格變動，於系爭土地分割後，各取得人就所分歸部
        分，可獲得補償或應給付之金額詳如附表三所示，有該
        事務所檢送之不動產估價報告書在卷可稽。本院參酌系
        爭土地坐落地段、市場行情、使用效益、兩造意願、上
        開鑑定結果等一切情狀，認系爭土地分割後，兩造依附
        表三所示之金額互為找補，應屬適當合理，自堪採為兩
        造補償之基準。
（四）綜上所述，本院衡量系爭土地之面積、使用現況、位置、
      應有部分比例所占之面積與其等各自之意願、系爭土地面
      臨道路情況、使用效益等一切情狀，認乙案所示之分割方
      法予以分割並依前揭估價報告書予以找補，符合系爭土地
      分割之整體效益及共有人全體之利益，應可採取，爰判決
      如主文第1項所示。
五、按因共有物分割、經界或其他性質上類似之事件涉訟，由敗
    訴當事人負擔訴訟費用顯失公平者，法院得酌量情形，命勝
    訴之當事人負擔其一部，民事訴訟法第80條之1定有明文。
    本院考量分割共有物之訴，係以請求分割共有物之形成權為
    訴訟標的，當事人所提出之分割方法，僅係供法院之參考，
    其分割方法，對於各共有人而言，並無勝負之問題，當事人
    提出其認為適當之分割方法，應認係屬防禦其權利所必要，
    故本件訴訟費用之負擔，自應由兩造各按如附表一所示比例
    負擔較為合理，併予說明。
六、本件事證已臻明確，兩造其餘攻擊防禦方法及所提證據，經
    審酌與判決結果不生影響，爰不逐一論述。
七、訴訟費用負擔之依據：民事訴訟法第80條之1 、第85條第1
    項但書。　　
中　　華　　民　　國　　110 　年　　5 　　月　　18　　日
        　　　　　員林簡易庭  法  官  徐啓惟　　　　　　
以上正本係照原本作成。
如不服本判決，須於判決送達後20日內，向本院提出上訴狀。（
須按他造當事人之人數附繕本）。如委任律師提起上訴者，應一
併繳納上訴審裁判費。
中　　華　　民　　國　　110 　年　　5 　　月　　18　　日
                              書記官  張莉秋     
附表一：
編號 共有人 應有部分 訴訟費用負擔之比例 1 康明堂 6分之1 17％ 2 康成 24分之1 4％ 3 康全松 24分之1 4％ 4 康江清 24分之1 4％ 5 康遠東 24分之1 4％ 6 蘇茂文 2分之1 50％ 7 康超 6分之1 17％ 

附表二：
編號 共有人 應有部分 1 康成 4分之1 2 康全松 4分之1 3 康江清 4分之1 4 康遠東 4分之1 

附表三：（單位：新臺幣）
編號 應補償人 各應受補償金額     蘇茂文 康超 應補償金額合計 1 康遠東 25,928元 267元 26,195元 2 康江清 25,928元 267元 26,195元 3 康全松 25,928元 267元 26,195元 4 康成 25,928元 266元 26,194元 5 康明堂 25,820元 266元 26,086元  應受補償 金額合計 129,532元 1,333元